臺灣宜蘭地方法院刑事判決　　　　　　　　　　　　　九十三年度易字第一五七號
　　公　訴　人　臺灣宜蘭地方法院檢察署檢察官
　　被　　　告　乙○○
　　選任辯護人　楊德海律師
右列被告因侵占案件，經檢察官提起公訴（九十三年度偵字第一一一九號），本院判
決如左：
    主  文
乙○○無罪。
    理  由
一、公訴意旨略以：被告乙○○於民國九十一年三月間，與丙○○及告訴人甲○○合
    夥從事中古車買賣生意，並約定由丙○○及告訴人甲○○各出資新臺幣（下同）
    十二萬五千元充當合夥購車之資金，被告乙○○則負責車輛之仲介與買賣。嗣其
    等三人於九十一年三月十七日相偕前往臺北某商行，並以三十萬元左右之價格購
    進廠牌ＢＭＷ之自用小客車一部（下稱系爭自用小客車）後，隨即駕返宜蘭交由
    被告乙○○負責維修及找尋買主。詎被告乙○○竟於相隔一、二週後，將系爭自
    用小客車以三十五萬元之價格售出，且基於為自己不法所有之意圖，侵吞本應分
    予丙○○及告訴人甲○○之二十八萬元，再用以償還其個人債務。嗣經丙○○及
    告訴人甲○○屢次摧討後，被告乙○○雖在九十一年四月十八日簽發金額二十八
    萬元之本票一張交予丙○○及告訴人甲○○收執，但屆期仍未兌現，僅陸續償還
    甲○○一萬六千元，其餘款項迄今猶未歸還。因認被告乙○○涉犯刑法第三百三
    十五條第一項之侵占罪嫌等語。
二、公訴意旨認被告乙○○涉犯刑法第三百三十五條第一項之罪行，無非係以被告已
    於偵查中到庭自承：其與丙○○、甲○○確於九十一年三月間前去臺北購買系爭
    自用小客車，並於相隔一、二週轉手賣出，所得價款並未分予甲○○及丙○○二
    人，嗣後僅陸續分期償還甲○○一、二萬元等語綦詳，再佐以告訴人甲○○、證
    人丙○○分別於警詢及偵查中之指證，與卷附被告乙○○於九十一年四月十八日
    所簽發之面額二十八萬元本票影本等情，為其主要論據。惟訊之被告乙○○自警
    訊至偵審中，均堅詞否認有何侵占系爭自用小客車車款之犯行，辯稱：其僅認識
    丙○○，並不認識甲○○。其係向丙○○支借二十五萬元購買系爭自用小客車，
    事後亦已簽發二十八萬元本票予丙○○，至於超出之三萬元則屬利息，由丙○○
    與甲○○平分，各可分得十四萬元。又其雖將系爭自用小客車以三十五萬元售出
    ，但三十五萬元悉數遭地下錢莊討債之人當場取走，其毫未經手方無法支付二十
    八萬元本票票款。事後其已將此情告知甲○○，甲○○亦同意其分期攤還，但因
    甲○○催討過急，其始至臺北暫時躲避等語。
三、按犯罪事實應依證據認定之，無證據不得認定其犯罪事實，又不能證明被告犯罪
    者，應諭知無罪之判決，刑事訴訟法第一百五十四條、第三百零一條第一項分別
    定有明文。又按刑事訴訟法上所謂認定犯罪事實之證據，係指足以認定被告確有
    犯罪行為之積極證據而言，如未能發現相當證據或證據不足以證明，自不得以推
    測或擬制之方法，以為裁判之基礎，最高法院二十九年上字第三一０五號及四十
    年臺上字第八六號分別著有判例；認定不利於被告之事實，須依積極證據，苟積
    極證據不足為不利於被告事實之認定，即應為有利於被告之認定，更不必有何有
    利之證據，最高法院三十年上字第八一六號判例可資參照。次依最高法院四十年
    臺上字第八六號、七十六年臺上字第四九八六號判例意旨，認定犯罪事實，所憑
    之證據，雖不以直接證據為限，間接證據亦包括在內，然無論直接或間接證據，
    其為訴訟上之證明，須於通常一般之人均不致於有所懷疑，而得確信其為真實之
    程度者，始得據之為有罪之認定，倘其證明尚未達到此一程度，而有合理性懷疑
    之存在時，即無從為有罪之認定。末按，刑法上之侵占罪，須持有人變易其原來
    之持有意思而為不法所有之意思，始能成立，如僅將持有物延不交還或有其他原
    因致一時未能交還，既缺乏主觀要件，即難遽以該罪相繩。又本條所指之侵占罪
    ，亦需以被侵占之物先有法律或契約上之原因在其持有中者為限，否則不能成立
    侵占罪。最高法院五十二年臺上字第一四一八號、六十八年臺上字第三一四六號
    判例可資參照。合先敘明。
四、經查：
  (一)綜觀證人丙○○於警詢及本院審理時到庭所證：因乙○○告知買賣法拍車後再轉
    賣可以從中獲利，方在乙○○向之支借二十五萬元後，找甲○○加入並各出十二
    萬五千元，其餘部分由乙○○負擔，三人約定利益共享。事後因甲○○不願支付
    系爭自用小客車之過戶費用，始未依約將系爭自用小客車過戶至甲○○名下，且
    由乙○○將系爭自用小客車牽走並加以整修處理。但乙○○在買車後賣車前，業
    已簽發二十八萬元本票用以擔保系爭自用小客車出售後所得利益，亦即其與甲○○各可分得十四萬元（含本金）。至於乙○○雖曾表示系爭自用小客車大概可以
    賣得三十八萬元，但其與甲○○並未要求需以多少價格售出。事後乙○○告知其
    在外積欠債務，故系爭自用小客車遭人攔截，其亦同意乙○○分期攤還欠款。其
    至今均未過問系爭自用小客車售出之價格，純因乙○○無法償還其支出之十二萬
    五千元，方對該張二十八萬元本票向法院聲請本票裁定等語，佐以告訴人甲○○
    於本院審理時到庭證稱：乙○○簽發之二十八萬元本票係其與丙○○可各分得十
    四萬元，若該張本票得以兌現，表示其間之合夥順利等語，顯足認定被告乙○○
    簽發二十八萬元本票，旨在清償其向告訴人甲○○及證人丙○○借貸之二十五萬
    元及告訴人甲○○與證人丙○○因支借款項所應獲取之利益。換言之，被告乙○○在購入系爭自用小客車予以整修後再出售所得之差價，乃其自身因本件系爭自
    用小客車轉手所獲取之利益，其與告訴人甲○○及證人丙○○間，僅需負擔所簽
    發二十八萬元本票屆期兌現之民事責任而已，要難逕指被告乙○○整修系爭自用
    小客車後轉手所得之金錢，仍屬因被告因契約上之原因而持有之他人之物甚明從
  而，既被告乙○○整修系爭自用小客車後轉售所得之車款，非屬其因契約上原因
    所持有之他人之物，揆諸首揭最高法院五十二年臺上字第一四一八號判例意旨，
    被告乙○○未將轉售系爭自用小客車所得之價款分配告訴人甲○○及證人丙○○
    ，所為仍與刑法第三百三十五條第一項侵占罪之構成要件顯屬有間，尚難逕以該
    條罪名相繩。
  (二)被告乙○○因在外積欠債務，導致其轉手售出系爭自用小客車所得之車款皆遭其
    他債權人取走一節，業經被告乙○○明確告知告訴人甲○○及證人丙○○，並得
    告訴人甲○○及證人丙○○同意緩期清償其簽發之二十八萬元本票票款，此據告
    訴人甲○○及證人丙○○於本院審理時到庭指陳屬實。準此亦足彰顯被告乙○○
    與告訴人甲○○及證人丙○○間，確僅單純存在二十八萬元之民事債權債務糾葛
    ，而非被告主觀上基於為自己不法所有而侵吞其所持有告訴人甲○○及證人丙○○之款項甚明。況觀之被告所辯：其將系爭自用小客車售出時，所得款項毫未經
    手即遭到場之地下錢莊討債人員逕行取走等語，益徵被告尚無將售出系爭自用小
    客車所得車款置於其持有之狀態下。申言之，本件並無任何證據可資證明被告乙○○已將系爭自用小客車轉手出售所得之車款置於其持有狀態之事實，是參諸首
    開最高法院六十八年臺上字第三一四六號判例所稱：侵占罪須持有人變易其原來
    之持有意思而為不法所有之意思，始能成立等語，即應認被告乙○○所為，亦非
    合與刑法第三百三十五條第一項侵占罪之構成要件。
  (三)總據右情，公訴意旨雖以被告之自白，佐以告訴人甲○○、證人丙○○之指訴及
    卷附被告簽發之二十八萬元本票影本，認被告乙○○涉犯刑法第三百三十五條第
    一項侵占罪嫌，然被告乙○○與告訴人甲○○及證人丙○○間，應僅屬存在二十
    八萬元本票債務之民事關係，被告出售系爭自用小客車所得之車款，尚難認屬被
    告因契約關係而持有告訴人甲○○及證人丙○○所有之物，已詳前述。再者，本
    件復無積極證據足供證明被告乙○○已將轉手系爭自用小客車所得之價款置於己
    身實力支配之持有狀態中，是基於禁止推定罪狀之法則，確保國家刑罰權之正確
    行使之目的下，公訴意旨所持各該論據，固足使被告所涉侵占罪嫌具有合理之懷
    疑，然尚不足使其侵占之犯行達於通常一般之人均不致有所懷疑，而得確信其為
    真實之程度，更與刑法第三百三十五條第一項侵占罪之構成要件顯然有間，而不
得以該罪名相繩。此外，本院亦查無其他積極證據抑或間接證據可資證明或補強
    被告有如公訴人指陳之侵占犯行，揆諸首揭判例意旨，因其犯罪嫌疑不足，不能
    證明其犯罪，爰依法為被告乙○○無罪判決之諭知。
據上論斷，應依刑事訴訟法第三百零一條第一項前段，判決如主文。
本案經檢察官張鳳清到庭執行職務
中    華    民    國      九十三      年      七      月      十四      日
                                  臺灣宜蘭地方法院刑事第三庭
                                      審判長法  官  黃  永  勝
                                            法  官  郭  顏  毓
                                            法  官  陳  嘉  年
右正本證明與原本無異。
如不服本判決，應於判決送達後十日內，向本院提出上訴狀。(應附繕本)
                                            書記官  詹  玉  惠
中    華    民    國      九十三      年      七      月      十九      日
